【裁判字號】    90,裁,50
【裁判日期】    900208
【裁判案由】    聲請停止執行
【裁判全文】
最  高  行  政  法  院  裁  定                        九十年度裁字第五○號
    原      告  億福建設股份有限公司
    代  表  人  乙○○
    抗  告  人  甲○○
    共同訴訟代理人
                許景鐿律師
    相  對  人  臺中縣政府
    代  表  人  丙○○
右當事人間因聲請停止執行事件，抗告人不服中華民國八十九年十一月二十日臺中高
等行政法院八十九年度停字第一九號裁定，提起抗告，本院裁定如左︰
    主  文
抗告駁回。
抗告訴訟費用由抗告人負擔。
    理  由
一、按「於行政訴訟起訴前，如原處分或決定之執行將發生難於回復之損害，且有急
    迫情事者，行政法院亦得依受處分人或訴願人之聲請裁定停止執行。但於公益有
    重大影響者不在此限。」行政訴訟法第一百十六條第三項定有明文。所謂難以回
    復之損害，係指其損害不能回復原狀，或不能以金錢賠償，或在社會一般通念上
    ，如為執行可認達到回復困難之程度而言。建築物之拆除，除非涉及古蹟等文化
    資產，無從估價賠償外，社會一般通念，認為一般建築物之拆除，其形體固無法
    回復原狀，惟卻能以金錢計算賠償之，故非屬難以回復之損害，自不得對之聲請
    裁定停止執行。
二、本件抗告人在原審聲請意旨略以：相對人於民國八十九年四月十一日以八九府工
    建字第九九六五四號函並公告（即行政處分）謂「拆除座落（臺中縣）大里市○
    ○里○○路五六號名人華廈房屋。」而抗告人甲○○於八十九年四月十四日對臺
    中縣政府此拆除名人華廈之違法行政處分已提出異議，且抗告人億福建設股份有
    限公司亦於八十九年八月四日補提訴願書，相對人也於翌日收悉此訴願書。故本
    件行政處分已在法定訴願機關審理中，屬有爭執之公法上關係。惟聯合報八十九
    年七月十二日竟刊載臺中縣大里市公所已開標名人華廈必須拆除；同日之自由時
    報亦刊載此拆除消息。是以近日名人華廈建物將慘遭相對人所屬大里市公所違法
    拆除。然系爭建物自九二一地震迄今，並未有人因地震而傷亡，而抗告人亦提出
    台灣省建築師公會台中縣辦事處系爭建物震災後建築物受損調查鑑定報告書及修
    復計畫報告，惟相對人仍執意拆除，為避免急迫之危險，且為防止重大之損害，
    爰提起本件聲請，請裁定相對人前述公告於訴願程序救濟終結前，停止執行等語
    。
三、原裁定以：系爭建物座落於大里市○○路，為交通往來要道，且建物共有五棟（
    Ａ、Ｂ、Ｃ、Ｄ、Ｅ棟）各十二樓，如予停止本件行政處分之執行，於公益定有
    重大之影響。又系爭建物Ａ棟其中三、四、五、六、八、十、十一樓；Ｂ棟一、
    二、三、五、六、七、九、十一樓；Ｃ棟一、二、四、五、六、八、九、十、十
    二樓；Ｄ棟一至十二樓全部；Ｅ棟三、六、七、八、十、十一、十二樓所有人均
    簽名同意拆除，並依公寓大廈管理條例規定開會同意拆除，於八十九年五月三十
    一日以八十九年名重字第○○四號函，檢附「社區區分所有權人願意拆除重建之
    簽名」，行文相對人稱：「主旨：呈請儘速發包拆除台中縣大里市名人華廈社區
    ，以維護公共安全。說明：（一）本社區經大里市公所判定全倒在案，並經鈞府
    於四月十二日至四月十九日公告拆除。（二）本社區已於八十九年一月三十日區
    分所有權大會，經三分之二以上同意拆除，依（大為「公」之誤）寓大廈管理法
    （為「條例」之誤），已達處置之法定比例，請鈞府勿因少數人之異議而拖延本
    區拆除重建之進度，影響周遭住戶之公共安全。」有該函附原審卷足憑。是系爭
    建物縱予拆除，並無將發生難以回復損害之情事。再大里市公所為執行拆除系爭
    建物，曾於八十九年十月十九日以八九里市工字第二八七七○號函詢台灣台中地
    方法院稱：「本所為辦理本市○○里○○路五十六號『名人華廈』集合住宅拆除
    工程乙節，億福建設股份有限公司陳訴貴院已委由鑑定機關鑑定中，為免除爾後
    爭議，擬請貴院儘速惠予函告本所，以利工進（似為「工程」之誤），請查照」
    。經相對人於八十九年十一月三日以電話查詢大里市公所，亦答稱「目前尚未確
    定執行名人華廈，已函請台灣台中地方法院告知」等語，有上開大里市公所函件
    及相對人公務電話紀錄在卷可按，足證亦無急迫情事，核與首揭停止執行之要件
    不符，不應准許，遂駁回抗告人停止執行之聲請。
四、抗告意旨略謂：本件系爭房屋經相對人所屬大里市公所排定於九十年二月一日進
    行拆除作業，實有急迫之情事。又系爭房屋如經拆除，物理上已不存在，歸於零
    ，當然發生難以回復原狀之損害。原裁定認定，悖離首揭法條意旨。況本件系爭
    建築物，經台灣省建築師公會陳志遠建築師於八十八年十二月二日提出之台建師
    中縣鑑字第一四一號鑑定報告書，及顧乃湘結構技師於八十九年五月十八日製作
    之「大里名人華廈大樓修復計畫報告」，台灣台中地方法院台中地檢署囑託交通
    大學鑑定報告書，與名人華廈管委會委託高雄市土木技師公會，於八十九年十一
    月二十一日以（八八）高市土技鑑字第○六四二號函等資料，均足以證明未達建
    築法第八十一條規定強制拆除之要件，原裁定竟採信相對人目視評估表之記載，
    裁定駁回抗告人之聲請，於法有違，請裁定予以廢棄云云。惟查，本件抗告人億
    福建設股份有限公司所有系爭大廈Ａ棟一、二及十二樓三戶，及抗告人甲○○所
    有Ｂ棟十樓等建築，業經相對人所屬大里市公所排定於九十年二月一日拆除等情
    ，已據抗告人提出該市八九里市工字第三五八九三號函在卷足稽，固足以認定有
    急迫情事，但上開四戶建築物並非文化資產之古蹟，縱予拆除，依社會一般通念
    ，非無法以金錢計算賠償之數額，揆諸首揭說明，自不足認定將發生難於回復之
    損害。另抗告人雖提出台灣省建築師公會台建師中縣鑑字第一四一號鑑定報告書
    、顧乃湘結構技師製作之大里名人華廈大樓修復計畫報告、交通大學鑑定報告書
    與高雄市土木技師公會（八八）高市土技鑑字第○六四二號函等資料，爭執系爭
    建築物應否依建築法第八十一條之規定逕行拆除等情。然查，此乃實體事實認定
    之問題，對於原處分之執行是否發生難於回復之損害，且有急迫情事之認定，均
    不生影響。從而原裁定駁回抗告人之聲請，洵無違誤，本件抗告意旨為無理由，
    應予駁回。
據上論結，本件抗告為無理由，爰依行政訴訟法第二百七十二條、第一百零四條、民
事訴訟法第四百九十二條第一項、第九十五條、第八十五條第一項前段、第七十八條
，裁定如主文。
中    華    民    國     九十        年      二      月       八        日
                    最 高 行 政 法 院  第 五 庭
                                審 判 長 法  官      廖  政  雄
                                         法  官      蔡  進  田
                                         法  官      趙  永  康
                                         法  官      林  清  祥
                                         法  官      姜  仁  脩
右  正  本  證  明  與  原  本  無  異
                                         法院書記官  莊  俊  亨
中    華    民    國     九十        年      二      月       八        日


司法院資訊處製作；財團法人民間司法改革基金會備份。
